【裁判字號】    98,消上易,3
【裁判日期】    990413
【裁判案由】    損害賠償等
【裁判全文】
臺灣高等法院民事判決                 98年度消上易字第3號
上  訴  人  英屬維京群島商加州健康事業有限公司臺灣分公司
法定代理人  甲○○  ○○○○○.
訴訟代理人  方金寶律師
            洪欣儒律師
            李俊瑩律師
被上訴人    乙○○
上列當事人間請求損害賠償等事件，上訴人對於中華民國98年9
月23日臺灣臺北地方法院98年度消字第7號第一審判決提起上訴
，本院於99年3月23日言詞辯論終結，判決如下：
    主      文
上訴駁回。
第二審訴訟費用由上訴人負擔。
    事實及理由
一、被上訴人主張：伊於民國（下同）88年12月11日與上訴人簽
    訂會員契約（合約編號：000386號），成為上訴人所屬健身
    房之會員；嗣於91年3月4日更新契約並簽訂會員協議書（合
    約編號：B012418號，下稱91年會員協議）；依前開會員契
    約附件之88年11月8日「會員守則與指引（台灣）」（下稱
    88年會員守則）之約定，上訴人在更衣室有毛巾免費供應。
    詎上訴人於95年間片面修改會員守則（下稱95年會員守則）
    ，並於97年11月15日於會所公告毛巾租用事宜，自該日起會
    員（除限制型會籍之會員外）可免費使用一條浴巾及一條小
    毛巾（下稱一大一小毛巾），若需使用額外之毛巾，則需支
    付浴巾每條新台幣（下同）30元、小毛巾每條10元之租用費
    ，逕自限縮伊依約所得享有免費毛巾使用之權益，依消費者
    保護法（下稱消保法）第12條之規定，對伊為無效等情。爰
    依91年會員協議與88年會員守則之法律關係，求為命上訴人
    應於收受原審判決書之當日，停止違約限制伊使用毛巾及收
    費之判決（原審為上訴人敗訴之判決，上訴人聲明不服，提
    起上訴。另被上訴人逾上述請求部分，業經原審為其敗訴之
    判決，被上訴人並未聲明不服，已告確定，本院就此部分即
    不再予以贅述）。並於本院答辯聲明：如主文所示。
二、上訴人則以：88年會員守則及91年會員協議，雖未約定伊免
    費提供毛巾之數量，惟依會員實際領取一大一小毛巾之過程
    ，足認伊已與會員間成立事實上契約，故伊於95年會員守則
    中，明定提供會員免費使用一大一小毛巾，以補充前開約定
    之不足；況伊為響應政府節能減碳政策，於97年10月15日公
    告毛巾租用事宜（並自同年11月15日生效），亦應有情事變
    更適用原則之適用等語，資為抗辯。並於本院上訴聲明：(一)
    原判決除確定部分外廢棄。(二)上開廢棄部分，被上訴人在第
    一審之訴駁回。
三、查，被上訴人於88年12月11日與上訴人簽訂會員契約，成為
    上訴人所屬健身房之會員；嗣於於91年3月4日更新契約並簽
    訂會員協議書；上訴人於97年10月15日公告毛巾租用事宜，
    並自同年11月15日生效等情，有卷附88年會員收據、88年會
    員守則、91年會員協議、毛巾租用事宜可憑（見原審卷第8
    至13頁、第81頁），並為兩造所不爭執（見原審卷第132頁
    反面），堪信為真。
四、本院應審究者為上訴人有無提供免費毛巾予被上訴人使用之
    義務？茲論述如下：
(一)、經查：
    1.按解釋契約，固須探求當事人立約時之真意，不能拘泥於
      契約之文字，但契約文字業已表示當事人真意，無須別事
      探求者，即不得反捨契約文字而更為曲解（最高法院17年
      上字第1118號判例意旨參照）。
    2.被上訴人於88年12月11日與上訴人簽訂會員契約，成為上
      訴人所屬健身房之會員，且於91年3月4日更新會員契約並
      簽訂91年會員協議乙節，為兩造所不爭執（見原審卷第13
      2頁反面）；是以，兩造間之權利義務行使，自應以91年
      會員協議為準據，合先陳明。
    3.依91年會員協議之「會籍之條款及條件」第14條：「本公
      司（即上訴人）於各會所之更衣室前免費提供毛巾。會員
      應以其會員卡交付與毛巾櫃檯以領取運動毛巾、浴巾及毛
      巾卡，會員並應妥善保管所領取之毛巾與毛巾卡。．．．
      。會員做完運動並返還所領取之毛巾及毛巾卡後，櫃檯即
      會將其會員卡返還於會員。」以觀（見原審卷第12頁），
      上訴人既於自行制訂之91年會員協議中，明確記載「於各
      會所之更衣室前免費提供毛巾」，並經被上訴人同意始與
      上訴人簽訂該協議，則上訴人依約自有免費提供毛巾予被
      上訴人使用之義務甚明。
(二)、上訴人雖抗辯：伊於95年會員守則中之「會員權利」第2點
    業已詳載，伊提供會員使用之免費毛巾服務，僅限於一大一
    小毛巾而已云云，固據提出95年會員守則為證（見原審卷第
    76頁）。惟查，依91年會員協議之「簽署本協議書前應注意
    之重要事項」第3點：「相關之會員權利與義務均以本協議
    書與會員守則中之規定為準」（見原審卷第11頁），且兩造
    於簽訂91年會員協議時，僅有88年會員守則（此為上訴人所
    不爭執），可見兩造間之權利義務行使，當應以91年會員協
    議與88年會員守則為準據；況該95年會員守則係兩造簽訂91
    年會員協議後之95年7月10日由上訴人單方所制訂，且上訴
    人亦未舉證其曾將該95年會員守則通知被上訴人並經被上訴
    人同意該守則之約款事項，則被上訴人自不受上訴人於兩造
    簽訂91年會員協議後上訴人所單方制訂之95年會員守則約定
    條款所拘束。
(三)、上訴人又抗辯：91年會員協議中業已保留伊得隨時視需要修
    改會員守則之權利，故被上訴人自應受伊修改之95年會員守
    則之拘束云云。然查：
    1.按定型化契約中之條款違反誠信原則，對消費者顯失公平
      者，無效；又定型化契約中之條款中有違反平等互惠原則
      者，推定其顯失公平；消保法第12條第1項、第2項第1款
      定有明文。又，88年4月21日民法債編增訂第247條之1，
      係鑑於我國國情及工商發展之現況，經濟上強者所預定之
      契約條款，他方每無磋商變更之餘地，為使社會大眾普遍
      知法、守法起見，乃於本法中列原則性規定，明定附合契
      約之意義，並為防止此類契約自由之濫用及維護交易之公
      平，列舉四款有關他方當事人利害之約定，如按其情形顯
      失公平者，明定該部分之約定為無效。是該法條所稱「按
      其情形顯失公平者」，則係指依契約本質所生之主要權利
      義務，或按法律規定加以綜合判斷，有顯失公平之情形而
      言（最高法院96年度台上字第168號判決意旨參照）。
    2.依91年會員協議之「簽署本協議書前應注意之重要事項」
      第3點：「相關之會員權利與義務均以本協議書與會員守
      則中之規定為準；．．．本公司（指上訴人）並保留隨時
      視需要修改會員守則之權利。」以觀（見原審卷第11頁）
      ，可知該會員協議及會員守則均屬上訴人所單方制訂之定
      型化契約條款，而上訴人於制訂前開要點中，僅賦予自己
      可單方且隨時視其個人需要而修改會員守則，忽視契約乃
      當事人雙方自由意識所形成之內容，剝奪契約相對人對於
      契約內容表達意見之機會，使條款使用人得藉此任意修改
      契約內容圖獲單方之利益，故前開要點中關於「本公司並
      保留隨時視需要修改會員守則之權利」之約款，顯有違反
      平等互惠原則，且依契約本質所生之權利義務觀之，對於
      被上訴人顯有失公平，對於被上訴人應為無效，是被上訴
      人自不受95年會員守則規範條款所拘束。故上訴人以91年
      會員協議中業已保留其得隨時視需要修改會員守則之權利
      為由，抗辯被上訴人應受伊修改之95年會員守則之拘束云
      云，並無可取。
(四)、上訴人另又抗辯：伊於95年會員守則中明確規範，所謂提供
    會員免費毛巾限於一大一小毛巾，係為限制會員合理使用而
    制訂，被上訴人自應受該守則之拘束云云。然查，被上訴人
    至上訴人健身房於運動前、後，各向上訴人領取一大一小毛
    巾使用（共計二大二小毛巾），此為上訴人所不爭執，則被
    上訴人至上訴人所屬之健身房運動，於使用前、後，共計向
    上訴人請領二大二小毛巾免費使用，尚無逾越契約制訂本質
    之合理使用範圍。況上訴人亦未舉證被上訴人有何逾越契約
    免費合理使用毛巾之情事，則上訴人以其係為限制會員合理
    使用而制訂95年會員守則為由，抗辯被上訴人應受該守則之
    拘束云云，仍無可取。
(五)、上訴人再抗辯：伊為響應政府節能減碳政策，於97年10月15
    日公告毛巾租用事宜（並自同年11月15日生效），亦應有情
    事變更適用原則之適用云云，固據提出毛巾租用事宜、節能
    減碳政策說明資料為證（見原審卷第13頁、本院卷第21至25
    頁）。但查：
    1.按契約成立後，情事變更，非當時所得預料，而依其原有
      效果顯失公平者，當事人得聲請法院增、減其給付或變更
      其他原有之效果，固為民法第227條之2第1項所明定（88
      年4月21日修正公布、89年5月5日施行）。且此項規定，
      依民法債編施行法第15條規定，於民法債編修正施行前發
      生之債，亦適用之。惟情事變更原則，旨在規範契約成立
      後有於訂約當時不可預料之情事發生時，經由法院裁量以
      公平分配契約當事人間之風險及不可預見之損失。倘於契
      約成立時，就契約履行中有發生該當情事之可能性，為當
      事人所能預料者，當事人本得自行風險評估以作為是否締
      約及其給付內容（如材料、價金等）之考量，自不得於契
      約成立後，始以該原可預料情事之實際發生，再依據情事
      變更原則，請求免除給付（最高法院97年度台上字第1794
      號判決意旨參照）。
    2.如前所陳，91年會員協議為兩造合意所簽訂，而上訴人為
      企業經營者，於前開協議中既已明載提供會員免費之毛巾
      服務（未限制條數），足見系爭免費提供之毛巾清洗費用
      ，業經上訴人精算在其營業成本費用中，並涵蓋在其向會
      員按月所收取之會費內；況上訴人抗辯因全球暖化、石油
      價格飆漲、節能減碳等情事，是否為兩造締約當時所無法
      預見之情事，並未舉證明之；而前開各因素是否導致其經
      營成本增加而必須降低對會員提供毛巾之數量，甚至必須
      另外收取費用，上訴人亦未舉證以實其說；另上訴人自陳
      係為履行企業社會責任而採取此一措施（見原審卷第67頁
      ），益徵上訴人係自願採取配合節能減碳之措施，而非因
      客觀情事導致其營運成本必須增加甚明。故上訴人抗辯：
      伊為響應政府節能減碳政策，於97年10月15日公告毛巾租
      用事宜（並自同年11月15日生效），亦應有情事變更適用
      原則之適用云云，要無可取。
(六)、綜上，當事人間合法締結之契約，雙方均應受其拘束，除兩
    造同意或有解除原因發生外，不容一造任意反悔（最高法院
    19年上字第985號判例意旨參照）。承上，兩造所簽訂之91
    年會員協議既屬有效成立且未終止，此為兩造所不爭執（見
    原審卷第132頁反面），則依該協議上訴人即有提供免費毛
    巾予被上訴人使用之義務。是上訴人執95年會員守則為由，
    抗辯其僅有免費提供一大一小毛巾予被上訴人使用之義務云
    云，要與91 年會員協議約定不符，並無可取。
五、從而，被上訴人依91年會員協議與88年會員守則之法律關係
    ，訴請上訴人應於收受原審判決書之當日，停止違約限制其
    使用毛巾及收費，為有理由，應予准許。是則原審就此部分
    為上訴人敗訴之判決，於法並無違誤。上訴意旨仍執前詞指
    摘原判決此部分不當，求予廢棄改判，為無理由，應予駁回
    。
六、本件事證已臻明確，兩造其餘之攻擊或防禦方法，經本院審
    酌後均認與本件之結論無涉，茲不再一一論列，併予敘明。
七、據上論結，本件上訴為無理由，依民事訴訟法第449條第1項
    、第78條，判決如主文。
中    華    民    國    99    年    4     月    13    日
                    民事第十三庭
                        審判長法  官  蕭艿菁
                              法  官  周舒雁
                              法  官  楊絮雲
正本係照原本作成。
不得上訴。
中    華    民    國    99    年    4     月    13    日
                              書記官  王秀雲

司法院資訊處製作；財團法人民間司法改革基金會備份。
